臺灣嘉義地方法院民事判決　　　　　　 100年度重訴字第35號
原　　　告　鍾茂壽
訴訟代理人　鍾乙廷
被　　　告　鍾茂松
訴訟代理人　鍾麗真
上列當事人間分割共有物事件，於民國100 年6 月14日言詞辯論
終結，本院判決如下：
    主      文
兩造共有坐落嘉義縣水上鄉○○段０九二五、０九二九、一０三
二、一０三四、一０六三地號等五筆土地准予合併分割，並將前
開０九二五地號土地全部及前開０九二九地號土地如嘉義縣水上
地政事務所民國一百年五月複丈成果圖（即方案一）甲所示部分
面積捌佰貳拾玖點壹平方公尺之土地分配於原告，前開一０三二
、一０三四、一０六三地號等三筆土地全部及前開０九二九地號
土地如嘉義縣水上地政事務所民國一百年五月複丈成果圖（即方
案一）乙所示部分面積柒佰貳拾柒點伍陸平方公尺之土地分配於
被告。
訴訟費用由兩造各負擔二分之一。
    事實及理由
甲、原告主張坐落嘉義縣水上鄉○○段0925、0929、1032、1034
    、1063地號等5 筆土地（下稱本件土地）均為兩造共有，應
    有部分均各2 分之1 。兩造間並無不分割之協議，本件土地
    亦無因使用目的不能分割之情形，兩造亦不能達成分割之協
    議，爰訴請裁判分割，以利土地之使用管理，並請求將本件
    0925 地 號土地及本件0929地號土地如嘉義縣水上地政事務
    所民國100 年5 月複丈成果圖方案二（下稱方案二）甲所示
    部分之土地分配於原告，另將本件1032、1034、1063地號等
    3 筆土地及本件0929地號土地如方案二乙所示部分之土地分
    配於被告等語。
乙、被告主張應請將本件0925地號土地與本件0929地號土地如嘉
    義縣水上地政事務所100 年5 月複丈成果圖方案一（下稱方
    案一）甲所示部分之土地分配於原告，另將本件1032、1034
    、1063地號等3 筆土地及本件0929地號土地如方案一乙所示
    部分之土地分配於被告等語。
丙、得心證之理由
一、原告主張本件土地均為兩造共有，應有部分均各2 分之1 之
    事實，為被告所不爭執，且有土地登記謄本附卷可按，堪信
    為真實。
二、按「各共有人，除法令另有規定外，得隨時請求分割共有物
    。但因物之使用目的不能分割或契約訂有不分割之期限者，
    不在此限。」、「共有物之分割，依共有人協議之方法行之
    。分割之方法不能協議決定，或於協議決定後因消滅時效完
    成經共有人拒絕履行者，法院得因任何共有人之請求，命為
    下列之分配：一、以原物分配於各共有人。但各共有人均受
    原物之分配顯有困難者，得將原物分配於部分共有人。二、
    原物分配顯有困難時，得變賣共有物，以價金分配於各共有
    人；或以原物之一部分分配於各共有人，他部分變賣，以價
    金分配於各共有人。以原物為分配時，如共有人中有未受分
    配，或不能按其應有部分受分配者，得以金錢補償之。以原
    物為分配時，因共有人之利益或其他必要情形，得就共有物
    之一部分仍維持共有。共有人相同之數不動產，除法令另有
    規定外，共有人得請求合併分割。共有人部分相同之相鄰數
    不動產，各該不動產均具應有部分之共有人，經各不動產應
    有部分過半數共有人之同意，得適用前項規定，請求合併分
    割。但法院認合併分割為不適當者，仍分別分割之。變賣共
    有物時，除買受人為共有人外，共有人有依相同條件優先承
    買之權，有二人以上願優先承買者，以抽籤定之。」民法第
    823 條第1 項、第824 條分別定有明文。經查：原告主張本
    件土地共有人間並未訂有不分割之契約，本件土地亦無因使
    用目的而不能分割之情事，且共有人間就分割復未能達成協
    議等情，為被告所不爭執，應為可採。是原告請求本院為裁
    判分割，於法有據。又依前揭民法第824 條第5 項、第6 項
    規定可知，數不動產縱未相鄰，只要其共有人相同，共有人
    即得請求合併分割，是本件土地雖僅1032、1034、1063地號
    等3 筆土地相連，原告請求合併分割，亦應准許。
三、法院定分割之方法時，亦應參酌當事人之聲明、共有物之性
    質、使用現況、價格、經濟效用及全體共有人之利益等因素
    ，而為適當之分配，要以維持全體共有人之公平為標準。經
    查：就本件土地分割方法，由原告分得0925地號土地及0929
    地號土地與同段0926地號土地相鄰之面積829.10平方公尺之
    土地，被告則分得1032、1034、1063地號等3 筆土地及0929
    地號土地與同段1033地號土地相鄰之面積727.56平方公尺之
    土地，兩造均分得本件土地合算面積之2 分之1 等情，為兩
    造所同意，兩造之爭執則僅在於0929地號土地之分割線應依
    方案一所示或方案二所示。就此，原告雖主張應依方案二所
    示為分割，惟如依原告主張之方法分割，則如方案二乙所示
    部分之土地與同段0928、1064地號土地相鄰部分將形成約45
    度之銳角，該部分土地將不利於使用甚明，是本院斟酌共有
    人之利益及公平，認本件0929地號土地之分割線應以方案一
    所示者為適當，並判決如主文第1 項所示。
丁、訴訟費用之負擔：按因共有物分割、經界或其他性質上類似
    之事件涉訟，由敗訴當事人負擔訴訟費用顯失公平者，法院
    得酌量情形，命勝訴之當事人負擔其一部，民事訴訟法第80
    條之1 定有明文。查本件雖認原告之主張為有理由，而准予
    分割系爭土地，惟分割共有物之訴，係合兩造之必要共同訴
    訟，但被告之應訴實因訴訟性質所不得不然，故所為抗辯自
    為伸張或防衛權利所必要，是以本院認本件之訴訟費用應由
    兩造按其應有部分之比例分擔，較為公允，爰諭知如主文第
    2 項所示。
中    華    民    國    100   年    6     月    28    日
                  民事第一庭  法  官  林望民
以上正本係照原本作成。
如對本判決上訴須於判決送達後20日內向本院提出上訴狀；如委
任律師提起上訴者，應一併繳納上訴審裁判費。
中    華    民    國    100   年    6     月    28    日
                              書記官  吳明蓉